---
title: "Pràctica 7 --- Problema 6"
subtitle: "Anàlisi de Dades 2024-25"
date: today
format:
  html:
    theme: lumen
    toc: true
    toc-depth: 3
    embed-resources: true
editor: visual
author: "Miquel Àngel Aguiló, Joan Camps, Gerard Ribas"
lang: "ca"
---

```{css, echo = FALSE}
/* Estil de sortida per HTML/CSS */
/* Per posar notes pròpies */
todo {color: magenta}
gra {color: rgb(237, 65, 65)}
jct {color: #6666ff}
maa {color: #66bb66}
note {color: orange}
comment {display: none}
gra::before {
   content: "[G: ";
   font-weight: bold;
}
jct::before {
   content: "[J: ";
   font-weight: bold;
}
maa::before {
   content: "[M: ";
   font-weight: bold;
}
note::before {
   content: "[NOTA: ";
   font-weight: bold;
}
todo::before {
   content: "[TODO: ";
   font-weight: bold;
}
gra::after, jct::after, note::after, todo::after, maa:after {
   content: "]";
}
```

```{r setup, include=FALSE}
knitr::opts_chunk$set(echo = F, warning = FALSE, message = FALSE)
library(tidyverse)
library(ggplot2)
library(readr)
library(janitor)
library(viridis)
library(ggcorrplot)
```

Enllaç [git](https://github.com/JoanCT/Practica7_AD).

<gra>He estructurat un poc es _headings_ des document</gra>

<todo>Hem de fer es README</todo>

## Enunciat
La sèrie temporal [ts_1](https://github.com/igmuib/Practica_AD/blob/main/ts_1.csv) correspon a les vendes (en milers d'unitats) d'un producte en una empresa durant diversos trimestres consecutius. L'empresa cerca desenvolupar un model de pronòstic per predir les vendes futures del producte. Per això, dividiu la sèrie temporal en dos trossos: un 80% de les primeres observacions les utilitzareu per “aprendre” i deixareu el 20% restant per avaluar la capacitat predictiva del model.

**(6.1)** Descriviu la sèrie temporal d'aprenentatge: gràfic de la sèrie original,
detecció de la tendència, anàlisi de la variabilitat i estacionalitat (en el cas que apliqui).

**(6.2)** Analitzau els gràfics ACF i PACF. Descomposau la sèrie d'acord amb un model additiu i un de multiplicatiu, seleccioneu el millor. Finalment, feis prediccions amb el model additiu o multiplicatiu que heu seleccionat, dibuixau els vostres pronòstics sobre la sèrie total (aprenentatge + test). Calculau l'error quadràtic mitjà de les prediccions i comentau el resultat en el context del problema.


<gra>Ara pensava, ses dades s'organitzen per períodes de 4 trimestres i ses dades completes en tenen 48 (surt exacte), però quan feim es 80% no queden múltiples de 4. no sé si hauríem d'aproximar-ho perquè es múltiples siguin exactes</gra>

<gra>Per exemple, a `?decompose` diu `This only works well if ‘x’ covers an integer number of complete`</gra>

## Introducció

## Anàlisi exploratòria
En primer lloc, notem que tenim 48 dades, és a dir, 12 períodes complets de quatre trimestres. Emperò, el 80% de 48 dona aproximadament 38, que no és múltiple del període. Aleshores, per facilitar l'anàlisi agafarem les primers 36 mostres (el 75%, que correspon a 9 períodes) d'aprenentatge, i deixarem les 12 restants (3 períodes) per les prediccions.

Una vegada agafat el nombre de mostres, dibuixem la sèrie temporal de dades (el primer 80%) per tenir una primera visió de les dades. Com que no tenim cap informació del començament de la sèrie, enumerarem la sèrie començant pel període 1, on cada període té una durada d'un any (quatre trimestres), tot i que no té perquè començar en gener ja que no tenim informació al respecte.

```{r}
# totes les dades
raw_data <- read.csv("ts.csv",
                   header=FALSE, sep=" ")
ts_raw <- ts(raw_data, frequency = 4)
n <- nrow(raw_data)

# seleccionam el 80% (mòdul 4) de les files
n_data <- floor(0.8*n)
n_data <- n_data - (n_data %% 4)
data <- raw_data[1:n_data,]
ts <- ts(data, frequency = 4)

# dibuixam les dades en un gràfic
x=1:11
plot.ts(ts, xlab = "Temps", ylab = "Ventes en milers", xaxt="n")
lines(c(1,60), c(10,160), type='l')
axis(1, at = x, labels = x)
```

A simple vista es pot apreciar un comportament oscil·lant i, per tant, presenta estacionalitat, idò oscil·la amb els canvis d'estació, encara que no podem saber si hi ha més vendes en hivern i estiu o a primavera i tardor, idò no tenim informació sobre el començament de la sèrie. En el context del problema, es podria tractar de venda de roba d'entretemps, per exemple, ja que es vendria més en tardor i primavera.

A més, presenta una tendència clarament positiva (començam al voltant dels 60 milers i acabam al voltant del 120 milers). També s'aprecia una variabilitat més o manco constant, tot i que hi ha alguns períodes (6-7 o 9-10) amb pics més grans. Finalment, no s'aprecia cap fluctuació cíclica, la sèrie pareix bastant constant, tenint en compte l'estacionalitat i la tendència.

També podem estudiar l'estacionalitat amb un boxplot per cadascun dels trimestres.
```{r}
mes2 <- factor(1:n_data %% 4 + 1, levels = 1:4)
ggplot(data.frame(mes2, data), aes(x = mes2, y = data)) +
  xlab("Trimestre") + 
  ylab("Vendes en milers")+
  geom_boxplot() +
  theme(axis.text.x=element_text(angle=90,hjust=1)) 
```

<gra>Què comentam d'aquí? Se veu que oscil·la però uf se solapen, hauríem de fer una ANOVA o algo?</gra>


<gra>Ara se pot estudiar s'estacionalitat i sa variabilitat com fa ella amb sa recta de regressió i calculant es coeficients, però no sé si fa falta</gra>

<gra>És que sa descomposició de sa sèrie de R ja és quan assumim es model additiu i es multiplicatiu, que és sa segona part</gra>

### ACF i PACF
Vegem els gràfics ACF i PACF.
```{r}
acf(ts)
pacf(ts)
```

En el primer gràfic (ACF) es pot observar una clara estacionalitat, idò s'aprecia un comportament oscil·lant i repetitiu. A més, les correlacions decreixen poc a poc degut a la tendència. Pel que fa al PACF, es pot veure que una observació influeix significativament a dos trimestres més endavant (també influeix al següent però de manera no tan significativa).



## Models additiu i multiplicatiu
Hem vist a l'anàlisi exploratòria que la variabilitat no creix amb el temps. Per tant, esperam que un model additiu s'ajusti més que un de multiplicatiu.

El model additiu és el següent.
```{r}
add = decompose(ts, type = "additive")
plot(add)
```

Com es pot apreciar, hi ha una tendència creixent i una forta estacionalitat. Vegem ara el multiplicatiu

```{r}
mult = decompose(ts, type = "multiplicative")
plot(mult)
```

De la mateixa manera es veu una tendència creixent, estacionalitat i, comparant-ho amb l'additiu, no s'aprecien moltes diferències.

<gra>Jo diria que és millor s'additiu pq s'estacionalitat no decreix ni creix, però li podem demanar mem com ho feim per determinar quin és millor, an es apunts no he trobat res. Pentura es millor és simplement fent EQM (Error Quadràtic Mitjà) de com s'ajusta es model a ses dades i triar es millor. O bé mirant es ACF/PACF i veure quins estan més a ses línies blaves, però be crec que dona parescut i no se distingeix molt</gra>

<gra>Per ses diferències, pensava pentura té mes sentit fer sa diferencia $y_t - y_{t-2}$, ja que estan més correlacionades</gra>


```{r}
# Ho miram havent llevat tendència, i igualment se veu el patró
log_ts = ts(log(data), frequency=4)
plot.ts(diff(log_ts))
acf(diff(log_ts))
pacf(diff(log_ts))
```

Miram si millor model multiplicatiu o additiu
```{r}
plot(density(na.omit(add$random)), main = "Densitat residus Add", xlab = "residus Add", ylab = "Densitat")
plot(density(na.omit(mult$random)), main = "Densitat residus Mult", xlab = "residus Mult", ylab = "Densitat")

```
(aixi com està no se si se poden comparar, no tenen mateixa escala)
<gra>Jo no ho compararia així, efectivament no està a sa mateixa escala i és normal que doni menos variabilitat es multiplicatiu</gra>
```{r}
var_res_add <- var(add$random, na.rm = TRUE)
var_res_mult <- var(mult$random, na.rm = TRUE)

print(var_res_add)
print(var_res_mult)
```
Pentura a nes grafic següent calculam distàncies entre original i cada model, i mos quedam amb es que minimitzi sa distància? (MSE com demana a s'exercici)

<gra>Sí, i també podem aplicar es dos models per fer ses prediccions i, com les tenim, veure quin s'ajusta més</gra>

```{r}
model_add = add$trend + add$seasonal
model_mult = mult$trend* mult$seasonal

ts_add = ts(model_add, frequency = 4)
ts_mult = ts(model_mult, frequency=4)

plot.ts(ts, xlab = "Temps", ylab = "Vendes en milers", xaxt="n")
axis(1, at = x, labels = x)

lines(ts_add, col = "red")
lines(ts_mult, col = "blue")

legend("topleft", legend = c("original", "model additiu", "model multiplicatiu"), col = c("black","blue", "red"), lty = 1)

```

<gra>Faig lo des EQM</gra>

```{r}
mean(na.omit((model_add - data))^2)
mean(na.omit((model_mult - data))^2)
```

<gra>Mirant això (que per jo és lo més intuïtiu per comparar una o s'altre) veim que es model multiplicatiu s'ajusta millor que l'additiu, encara que són tan parescuts que realment podríem agafar qualsevol</gra>


## Pronòstic
<gra>An es apunts diu això per predir: "La predicción de la serie se realiza sumando las estimaciones de la tendencia y el factor estacional que corresponde a cada observación." Però clar, a s'additiu per exemple tenim $y_t = \mu_t + S_t + a_t$ on tot depen de $t$, però ara per fer es pronostics no tenim ni $\mu_t$ ni $S_t$. Pentura s'ha d'estimar sa tendència com una recta de regressió i sa $S_t$ sa mateixa per tots es períodes depenent de s'estació</gra>


